【裁判字號】    92,判,442
【裁判日期】    920424
【裁判案由】    營利事業所得稅
【裁判全文】
最  高  行  政  法  院  判  決                    九十二年度判字第四四二號
    上  訴  人  開發工業股份有限公司
    代  表  人  丙○○
    訴訟代理人  乙○○
    代  表  人  甲○○
右當事人間因營利事業所得稅事件，上訴人對於中華民國九十年三月二十七日高雄高
等行政法院八十九年度訴字第一一五四號判決，提起上訴，本院判決如左：
    主  文
原判決廢棄，發回高雄高等行政法院。
    理  由
壹、本件上訴人主張：促進產業升級條例施行細則第二十六條「於實行國外投資年度
    ．．．申報提撥損失準備。」之規定，涉及人民權利之限制，惟其法律授權之依
    據，有欠明確，依司法院釋字第三六七、三九○、三九四、四四三及四八八號解
    釋意旨，其有違誤。又，促進產業升級條例第十條「公司為配合政府政策，進行
    國外投資．．．得按國外投資總額百分之二十範圍內，提撥國外投資損失準備．
    ．．」之規定，其「得」字，依文義自屬由公司選擇，而其選擇，包括提撥與否
    、提撥金額。其未訂明「於投資實行年度」提撥之時機限制，應認屬立法之有意
    省略。而促進產業條例施行細則第二十六條在無具體、明確之授權要件下，竟加
    以「時機限制」之限縮規定，顯屬違法。再者，提撥投資損失準備，應於國外投
    資遇有損失之虞時，始予提撥，以達降低或分散投資風險之目的，並達公平合理
    之實質課稅精神。本案上訴人八十六年度鑒於東亞金融風暴之影響，依促進產業
    升級條例第十條予以提撥系爭國外投資損失準備，自應准核認列，以資適法。詎
    原判決認促進產業升級條例施行細則第二十六條無逾越授權之範圍或抵觸母法規
    定之情事。顯未審查系爭法規之合憲性與合法性。是以，原判決怠於行使規範審
    查職權，而將上訴人起訴駁回，難謂無違法令，應請予以廢棄等語。
貳、被上訴人未提出答辯。
參、原審斟酌全辯論意旨及調查證據之結果，以：一、本件上訴人八十六年度營利事
    業所得稅結算申報，申報投資損失新臺幣（下同）二六、五二五、四二四元，被
    上訴人以其前往大陸、越南等國外投資計一三二、六二七、一二○元，均係於八
    十四年度由經濟部投資審議委員會函准核備，並於八十四年度實行投資，上訴人
    卻遲至八十六年度始按國外投資總額百分之二十提撥國外投資損失準備二六、五
    二五、四二四元，乃全數剔除。嗣上訴人於復查時補具經濟部投資審議委員會核
    准文件，被上訴人乃准予就八十六年度發生之國外投資部分，追認投資損失七、
    八六○、三二○元，其餘國外投資年度係屬八十四年度者，仍否准所請之事實，
    為兩造所不爭執，並有經濟部投資審議委員會函影本、中華民國八十六年度營利
    事業所得稅結算申報書、匯出匯款通知單等附於原處分卷可稽，可信為真實。二
    、查行為時促進產業升級條例施行細則，係依據行為時促進產業升級條例第四十
    三條規定授權行政院訂定，該施行細則第二十六條規定「於實行國外投資年度．
    ．．申報提撥損失準備。」窺其內容，固為行為時產業升級條例第十條規定所無
    明文，然此僅係補充說明並闡述促進產業升級條例第十條之立法精神與內容，況
    國外之投資，准予按國外投資總額百分之二十範圍內提列投資損失準備，係為以
    此減低國外投資之風險，是此風險之評估，必於實行投資之前或同時為之，焉有
    於投資後時隔一、二年再行評估風險，是該施行細則第二十六條之規定提撥國外
    投資損失準備，需於實行國外投資年度始可，顯屬必要。苟無限制需於實行國外
    投資年度提列，則於五年內任何投資年度均可提列以前年度之損失準備，顯有扭
    曲營業成績暨操縱損益之虞，更非立法之本旨，是施行細則就此所為之闡述，並
    無逾越授權之範圍或牴觸行為時促進產業升級條例第十條之規定情事。上訴人於
    八十四年度於國外投資部分，提列損失準備，自應於實行國外投資年度即應於八
    十年度提列，不得至八十六年始行提列。從而，本件上訴人八十六年度營利事業
    所得稅結算申報時，申報投資損失二六、五二五、四二四元，其中一八、六六五
    、一○四元係於八十四年度由經濟部投資審議委員會函准核備，並於八十四年度
    實行投資，上訴人至八十六年度始按國外投資總額百分之二十提撥國外投資損失
    準備，揆之前開說明，被上訴人予以否准，並無不合，且無違司法院釋字第三一
    三、三九○、三九四、四一三、四二○、四四三及五一○號解釋之意旨為由，乃
    判決駁回上訴人在原審之訴。
肆、本院查：行為時促進產業升級條例第十條規定：「公司為配合政府政策，進行國
    外投資，並經目的事業主管機關核准者，得按國外投資總額百分之二十範圍內，
    提撥國外投資損失準備，供實際發生投資損失時充抵之。」「適用前項國外投資
    損失準備之公司，以進行國外投資總股權占該國外投資事業百分之二十以上者為
    限。但經行政院專案核者，不在此限。」「公司依第一項提撥之國外投資損失準
    備，在提撥五年內若無實際投資損失發生時，應將提撥之準備轉作第五年度收益
    處理。」「第一項公司因解散、撤銷、廢止、合併或轉讓依所得稅法規定計算清
    算所得時，國外投資損失準備有累積餘額，應轉作當年度收益處理。」；第四十
    三條規定：「本條例施行細則，由行政院定之。」；同條例施行細則第一條：「
    本細則依促進產業升級條例第四十三條規定訂定之。」；第二十六條規定：「申
    請適用本條例第十條提撥國外投資損失準備之公司於進行國外投資時，應依照對
    外投資及技術合作審核處理辦法有關規定，向經濟部投資審議委員會申請核准，
    並於實行國外投資年度營利事業所得稅結算申報時，檢附該核准文件及實行投資
    之證明文件向公司所在地稅捐稽徵機關申報提撥損失準備。適用本條例第十條提
    撥國外投資損失準備之公司，應於實際投資損失發生時，先由提撥之國外投資損
    失準備項下充抵，在提撥五年內無實際投資損失發生或投資損失發生經充抵後仍
    有國外投資損失準備餘額時，應將提撥之損失準備或其餘額轉作第五年度收益處
    理。」。行為時促進產業升級條例施行細則第二十六條規定申請適用本條例第十
    條提撥國外投資損失準備之公司於進行國外投資時，應依照對外投資及技術合作
    審核處理辦法有關規定，向經濟部投資審議委員會申請核准，並於實行國外投資
    年度營利事業所得稅結算申報時，檢附該核准文件及實行投資之證明文件向公司
    所在地稅捐稽徵機關申報提撥損失準備。方可確定計算第三項所規定提撥國外投
    資損失準備之五年期間之起算年度，否則五年期間之起算年度不確定，得任由公
    司決定起算年度，當非立法之原意，且該項規定係就執行行為時促進產業升級條
    例第十條規定有關之細節性、技術性事項所做之規定，並未逾越母法之授權。惟
    公司如依法得提撥國外投資損失準備，而其未按規定年度提撥，是否其得提撥國
    外投資損失準備之五年期間利益即全部喪失？或僅是其遲誤提撥年度期間不影響
    其得提撥國外投資損失準備之五年期間之進行？容有待商榷。再者，被上訴人於
    原審抗辯苟無限制需於實行國外投資年度始可，則於五年內任何投資年度均可提
    列以前年度之損失準備，有扭曲營業成績暨操縱損益之虞，更非立法之本旨云云
    ，而上訴人於原審九十年三月二十日言詞辯論時主張其歷年均有賺錢等語，則上
    訴人究竟有無扭曲營業成績暨操縱損益之事實，當一併查明，原判決關於前開事
    項未予詳究，即予以駁回上訴人在原審之訴，自有未洽。綜上所述，上訴意旨指
    摘原判決違背法令，求予廢棄，非無理由，自應將原判決廢棄，發回原審法院。
據上論結，本件上訴為有理由，依行政訴訟法第二百五十六條第一項、第二百六十條
第一項，判決如主文。
中    華    民    國    九十二      年      四        月    二十四      日
                    最 高 行 政 法 院  第 三 庭
                                審 判 長 法  官      葉  振  權
                                         法  官      林  家  惠
                                         法  官      吳  錦  龍
                                         法  官      劉  鑫  楨
                                         法  官      吳  明  鴻
右  正  本  證  明  與  原  本  無  異
                                         法院書記官  陳  盛  信
中    華    民    國    九十二      年      四        月    二十四      日


司法院資訊處製作；財團法人民間司法改革基金會備份。
